【裁判字號】    89,易緝,163
【裁判日期】    891220
【裁判案由】    詐欺
【裁判全文】
臺灣桃園地方法院刑事判決                            八十九年度易字第二五號
    公  訴  人  臺灣桃園地方法院檢察署檢察官
    被      告  丙○○
右列被告因詐欺案件，經檢察官提起公訴（八十六年度偵字第五五五一、七八八七號
），本院判決如左：
    主  文
丙○○無罪。
    理  由
一、公訴意旨詳如附件起訴書所載。
二、按犯罪事實應依證據認定之，無證據不得推定其犯罪事實。不能證明被告犯罪者
    ，應諭知無罪之判決。且按認定不利於被告之事實，須依積極證據，茍積極證據
    不足為不利於被告事實之認定時，即應為有利於被告之認定，更不必有何有利之
    證據，故證據是否真實尚欠明顯，自難以擬制推測之方法，為其判斷之基礎。刑
    事訴訟法第一百五十四條、第三百零一條第一項及最高法院三十年上字第八一六
    號分別定有明文及著有判例；次按刑法第三百三十九條第一項詐欺罪之成立，須
    行為人主觀上出自為自己或第三人不法所有之意圖，及客觀上施用詐術使人將本
    人或第三人之物交付為其構成要件。而所謂以詐術使人交付財物，必須被詐欺人
    因其詐術而陷於錯誤，若其所用方法，不能認為詐術，亦不致使人陷於錯誤即與
    該罪之要件有間。又依積極証據足可証明行為人主觀上確有不法所有之意圖時，
    固得論以刑法第三百三十九條之詐欺罪相繩，惟行為人施詐時之意圖尚有存疑，
    且依調查證據之結果，復不足以認定行為人自始具有上述主觀犯罪構成要件，即
    不得遽以該罪論擬。至於民事債務當事人間未依債務本旨履行給付之情形，若非
    出於自始無意給付之詐欺行徑時，自不該當刑法第三百三十九第一項詐欺罪之構
    成要件。而刑事被告依法不負自證無罪之義務，故別無積極證據之情形下，自難
    以被告單純債務不履行狀態，推定被告自始即有不法所有之意圖而施行詐術。再
    以刑法上詐欺罪之立法意旨，係以禁止於經濟行為中使用不當之方法得利為規範
    目的，而經濟行為亦因其行為本質及類型，而於交易領域中有其特有之行為特性
    ，法律原則上固應保障交易主觀上之秩序，惟於具體案例中，亦應顧及行為人於
    交易之初交易雙方為交易行為時，是否有具體情事，足認其違背正當之經濟秩序
    ，而應予以制裁。否則，經濟行為本身原寓有不同程度之不確定性或交易風險，
    交易雙方本應自行估量其主、客觀情事及搜集相關資訊，以作為其判斷之參考。
    以借貸或民間金錢借貸互助會為例，交易之當事人本應自行考量對方之資格、能
    力、信用，及交易內容之投資報酬率、資金風險等等因素，除具上開違反詐欺罪
    之具體情事外，非謂當事人之一方有無法依約履行之情形，即應成立詐欺罪，否
    則刑事詐欺責任與民事債務不履行責任將失其分際，合先敘明。
三、訊據被告丙○○固坦承伊於民國八十五年間，受僱於原同案被告甲○○即良信水
    電工程有限公司（下稱良信公司）負責人（被告甲○○涉犯本件詐欺取財罪部分
    ，業經本院判決無罪確定），擔任位於桃園縣楊梅鎮「台北新都」工地之工地主
    任，並以良信公司名義向告訴人乙○○所經營之藝林燈飾行，訂購燈飾貨品一批
    ，總價新台幣（下同）二十萬六千四百四十一元等事實，惟堅決否認有詐欺取財
    之犯行，辯稱：伊受僱於良信公司，只負責工地部分，而向告訴人買進之上開燈
    飾貨品一批都裝在「台北新都」，並未為不法之處理，伊實不知公司會倒，況伊
    自己之薪水都被良信公司倒等語。
四、本件公訴意旨認被告丙○○涉有刑法第三百三十九條第一項之詐欺取財罪嫌，無
    非以告訴人乙○○之指述、估價單乙紙及參以被告身為工地負責人，工程營運之
    不順暢，應甚為知悉，對於公司週轉不靈自亦不能諉為不知，而仍向告訴人大量
    購貨，並稱可支付現金以為搪塞，有施用詐術及不法所有意圖甚明一情為其論罪
    之依據。
五、告訴人乙○○雖於偵查及本院調查程序中一再指述被告有右揭詐欺取財犯行，然
    查：
    （一）告訴人乙○○於本院調查程序中陳稱：伊第一次與客戶交易是要求一手交
          錢，一手交貨，即現金交易，但本件是因送貨人員送貨後，被告要求開發
          票，因為當時貨很多車，所以沒有再載回來，直接先放著，以為開發票補
          過去，良信公司就會給錢，當時伊見該工地很大，且有正常施工，所以才
          相信他們把貨先交付；被告是以良信公司的名義與伊訂貨，伊知道良信公
          司是做水電，就伊所知，以台北新都工地的規模而言，伊出售貨物的金額
          占水電工程的比例並不大，所以伊認為應該沒有什麼風險，才願意出貨等
          語（見本院八十九年十二月六日訊問筆錄），而告訴人既為對被告提出本
          件詐欺告訴之人，其自無偏頗被告之可能，是認告訴人上開陳述應堪採信
          。而據告訴人上開於本院調查程序中所述，足徵告訴人願意出售上開貨物
          ，實係基於其與他人往來經驗之判斷，而非被告積極施以任何不實之詐術
          ，是以要難因被告於事後未依約給付貨款，即認被告於訂立上開貨物時，
          曾對告訴人施以詐術。基此，被告既未對告訴人施以任何詐術，則被告向
          告訴人訂購上開貨物過程中，告訴人並無陷入錯誤之情。至被告雖事後未
          依約給付貨款，然此為被告事後是否應負民事上遲延給付或債務不履行責
          任之問題，要難因此認定被告於向告訴人訂購上開貨物時即具有詐欺之故
          意甚明。
    （二）再者，被告於本院審理中供稱：伊向告訴人所訂購之上開貨物均裝在台北
          新都工地等語，核與告訴人於本院調查程序中所陳述伊送去的貨物，全都
          裝在台北新都工地一節相符（見本院同上筆錄），則被告當時確為台北新
          都工地施工之需要而向告訴人訂購上開貨物一節洵堪認定，而被告當時係
          擔任台北新都工地之工地主任，負責該工地之施工及材料之訂購，自屬常
          情，即就動機而言，要無違常之處。況被告所訂購貨物之數量並非龐大，
          詳如前告訴人所述，準此，堪認被告自始要無為自己不法所有之意圖。
    （三）又告訴人雖於本院調查程序中陳稱：工地所有的事情都是被告負責，老闆
          即被告甲○○一定是相信被告才會讓他作工地主任，伊認老闆是惡性倒閉
          ，被告不可能不知道（見本院同上筆錄）等語，然原同案被告甲○○與被
          告共同涉犯本件詐欺罪部分，業經本院判決無罪確定，告訴人於收受上開
          判決後就被告甲○○部分並未不服，而請求檢察官上訴，是其上開指述要
          難謂無瑕疵。另參以被告係受僱於良信公司擔任工地主任，則出面訂貨應
          屬其負責業務之範圍，而其既為良信公司對外與廠商接洽、收受貨物之人
          ，就一般交易習慣而言，乃擔負若公司無法履行契約時，即遭債權人追償
          之風險，如此，倘被告明知良信公司之財務狀況確陷入危機，衡常當無仍
          出面訂貨，而使其日後負擔清償債務義務之必要，是尚無法據告訴人上開
          指述即遽為不利被告之認定，更無法因此即認定被告與甲○○間有何詐欺
          之犯意聯絡或行為分擔。
    （四）另原同案被告甲○○確在公司負債超過資產時，即於八十六年五月十日召
          開債權人會議並提供其所有之財產以供清償之用，有和聖法律事務所函一
          份、不動產買賣契約書三份、存證信函一份及桃園縣楊梅地政事務所函一
          份在卷可按（附於本院八十六年度易字第四九六二號詐欺案卷第四八頁至
          五九頁及第九十頁），且告訴人乙○○於本院調查程序中亦稱：被告洪宏
          吉確有通知伊前往參加債權人會議，但因係在台中召開所以無法前往，且
          清償條件太低等語，足見被告甲○○確有清償其債務之意，否則豈願出賣
          其所有之財產，以供所有債權人均分。雖清償不足額以及其未能出席，要
          屬力求公平均分予各債權人考量下，不得不採行之方式，及免各債權人於
          餘怨未除之際，所採行之方法之一，自不足為甲○○無意清償之不利認定
          ，亦無法因甲○○於本件判決後，迄未與告訴人處理所積欠之上開款項即
          認定被告與甲○○間有惡性倒閉之犯行，併此敘明。
    （五）至卷附之估價單乙紙，僅能證明被告確有向告訴人訂購及收受上開燈飾貨
          品一批之事實，乃無法據之認定被告自始即具有為自己不法所有之意圖無
          疑。
    （六）綜上事證，被告前揭辯詞，洵非虛設，從而，被告所向告訴人訂購之貨物
          事後未依約給付貨款之行為，依上揭說明，自與詐欺取財之構成要件不相
          符，其雖未遵期給付貨款，亦僅係單純民事上債務不履行之問題，究難遽
          認其有何施用詐術之行為，更遑論有使告訴人陷於錯誤之情形發生，從而
          被告之行為，自與詐欺取財之犯罪構成要件不相符合。是以尚無法僅憑告
          訴人乙○○之指述、估價單乙紙及參以被告身為工地負責人，工程營運之
          不順暢，應甚為知悉，對於公司週轉不靈自亦不能諉為不知，而仍向告訴
          人大量購貨，並稱可支付現金以為搪塞，有施用詐術及不法所有意圖甚明
          一情，即認定被告有上開詐欺取財之罪嫌。此外，本院復查無其他證據足
          資證明被告有詐欺取財之犯行，既不能證明被告犯罪，揆諸上揭刑事訴訟
          法之規定，依法應予諭知無罪之判決。
據上論斷，應依刑事訴訟法第三百零一條第一項，判決如主文。
本案經檢察官呂理銘到庭執行職務。
中      華      民      國    八十九    年      十二     月   二十     日
                              臺灣桃園地方法院刑事第二庭
                             法  官  王美玲
右正本證明與原本無異。
如不服本判決，應於判決送達後十日內向本院提出上訴狀( 應附繕本 )，上訴於
臺灣高等法院。
                                    書記官   陳靜娟
中      華      民      國    八十九    年      十二     月  二十一   日


司法院資訊處製作；財團法人民間司法改革基金會備份。
